ACORDAO-COMPLETO-2548167

ACÓRDÃO 2307/2022 ATA 40/2022 - PLENÁRIO

VISTOS, relatados e discutidos estes autos em que se aprecia pedido de reexame interposto contra o Acórdão 487/2022, confirmado em sede de embargos de declaração pelo Acórdão 891/2022-TCU-Plenário, 
ACORDAM os ministros do Tribunal de Contas da União, reunidos em sessão do Plenário, ante as razões expostas pelo Relator e com fundamento nos arts. 32, 33 e 48 da Lei 8.443/1992 c/c os arts. 285 e 286, parágrafo único, do Regimento Interno do TCU, em: 
9.1. conhecer do pedido de reexame e, no mérito, negar-lhe provimento, mantendo-se em seus exatos termos o acórdão recorrido; 
9.2. dar ciência desta deliberação ao recorrente e demais interessados.

Pedido de reexame contra acórdão que declarou a inidoneidade da recorrente para licitar ou contratar com a administração federal, em razão de irregularidades praticadas em pregão eletrônico para a contratação de empresa especializada na prestação dos serviços de locação de veículos.

Superintendência Regional de Administração da Advocacia-Geral da União em Pernambuco - AGU/PE.

3. Interessados/Responsáveis/Recorrentes:
3.1. Interessado: Transit Eletric Locadora de Veículos Ltda (00.437.810/0001-00).
3.2. Recorrente: Transit Eletric Locadora de Veículos Ltda (00.437.810/0001-00).

13.1. Ministros presentes: Vital do Rêgo (na Presidência), Walton Alencar Rodrigues, Benjamin Zymler, Augusto Nardes (Relator), Jorge Oliveira e Antonio Anastasia.
13.2. Ministros-Substitutos convocados: Augusto Sherman Cavalcanti e Marcos Bemquerer Costa.
13.3. Ministro-Substituto presente: Weder de Oliveira.

AUGUSTO NARDES

Ministro-Substituto André Luís de Carvalho.

Adoto como relatório, com ajustes de forma, a análise empreendida pelo auditor encarregado do exame do processo no âmbito da Secretaria de Recursos - Serur (peça 133) , a qual contou com a anuência do escalão dirigente da unidade técnica (peça 134) :
"INTRODUÇÃO
Cuidam os autos de pedido de reexame interposto pela empresa Transit Eletric Locadora de Veículos Ltda. (peça 121) , contra o Acórdão 487/2022-TCU-Plenário (peça 92) , de relatoria do Ministro-substituto André Luís de Carvalho, prolatado nos seguintes termos: 
'ACORDAM os Ministros do Tribunal de Contas da União, reunidos em Sessão do Plenário, ante as razões expostas pelo Relator, em:
9.1. conhecer da presente representação, por atender aos requisitos legais e regimentais de admissibilidade, para, no mérito, assinalar a sua procedência, diante de todos os elementos de convicção até aqui obtidos neste processo;
9.2. referendar a cautelar suspensiva concedida pela Decisão acostada à Peça 76, com todas as demais medidas ali proferidas, nos termos do art. 276 do RITCU;
9.3. determinar, nos termos do art. 45 da Lei 8.443, de 1992, e do art. 250, II, do RITCU, que, no prazo de 15 (quinze) dias contados da notificação desta deliberação, a Superintendência Regional de Administração da AGU em Pernambuco promova a efetiva anulação do procedimento de homologação do correspondente item no Pregão Eletrônico n.º 2/2021 em prol da Transit Eletric Locadora de Veículos Ltda., diante de todas as presentes irregularidades evidenciadas neste processo e, também, da indevida burla cometida em desfavor do item 9.3 do Acórdão 866/2021-TCU-Plenário pela referida empresa, devendo informar o TCU sobre o resultado de todas as medidas adotadas ao final do referido prazo;
9.4. declarar a inidoneidade da Transit Eletric Locadora de Veículos Ltda. para licitar ou contratar com a administração federal, além dos certames e contratos conduzidos pelos Estados, Distrito Federal e Municípios pela aplicação de recursos federais, durante o mesmo tempo e período de contagem fixados originariamente pelo item 9.3 do Acórdão 866/2021-TCU-Plenário, nos termos do art. 46 da Lei 8.443, de 1992, diante da presente fraude comprovada ao aludido Pregão Eletrônico n.º 2/2021, por ter material e fraudulentamente atuado como dissimulada empresa sucessora ou substituta da Capim Dourado Rent a Car Ltda. ou da Poty Rent a Car Ltda., buscando indevidamente, com isso, burlar a anterior declaração de inidoneidade promovida pelo referido item 9.3 do Acórdão 866/2021-TCU-Plenário em desfavor dessas duas empresas;
9.5. receber o agravo interposto contra a monocrática Decisão acostada à Peça 76, sem lhe atribuir, contudo, o eventual efeito suspensivo, nos termos do art. 289 do RITCU, até porque o agravo não poderia paralisar o subjacente efeito da respectiva cautelar suspensiva, sem prejuízo de, no presente momento, anotar esse agravo como prejudicado, por inviabilidade jurídica do objeto, em face de ele tender a inadequadamente servir como ilegal substituto prévio do pedido de reexame a ser eventualmente apresentado ao Tribunal;
9.6. enviar a cópia do presente Acórdão, com o Relatório e a Proposta de Deliberação, aos seguintes destinatários:
9.6.1. à ora representante e à Transit Eletric Locadora de Veículos Ltda., para ciência;
9.6.2. à Superintendência Regional de Administração da Advocacia-Geral da União em Pernambuco, para ciência e efetivo cumprimento ao item 9.3 deste Acórdão dentro do prazo ali fixado, sem prejuízo de informar que não subsistiriam os eventuais indícios de irregularidade tendentes a macular os demais atos praticados para a contratação do Grupo 2, não havendo óbice, até o presente momento, para o prosseguimento do referido grupo no Pregão Eletrônico n.º 2/2021; 
9.6.3. à Controladoria-Geral da União, para ciência e adoção das medidas cabíveis em prol do cumprimento do item 9.4 deste Acórdão dentro do prazo de 15 (quinze) dias contados da notificação desta deliberação; e
9.7. promover o arquivamento do presente processo, sem prejuízo de a unidade técnica promover o monitoramento sobre o cumprimento de todas as medidas fixadas pelo item 9.3, entre outros, deste Acórdão.'
HISTÓRICO 	
2.	Trata-se de representação, formulada pela Atlanta Locadora de Veículos Ltda., sobre os indícios de irregularidade no Pregão Eletrônico n.º 2/2021, conduzido pela Superintendência Regional de Administração da Advocacia-Geral da União em Pernambuco (AGU-PE) , cujo objeto consiste na contratação de empresa especializada na prestação dos serviços de locação de veículos, com o motorista, para o transporte de pessoas em serviço, materiais e documentos, com vistas a atender às demandas de suas unidades em deslocamentos aferidos por quilômetro rodado (franquia) e por demanda (diária) , sob o valor de R$ 6.860.515,20, tendo a previsão de vigência do ajuste em doze meses e a possibilidade de prorrogação até o limite de sessenta meses (peça 94, p. 1) .
3.	Tais irregularidades dizem respeito à qualificação técnica e à configuração do pressuposto da plausibilidade jurídica, em razão do conjunto de indícios de que a empresa Transit estaria sendo usada para burlar a inidoneidade perpetrada pelo item 9.3 do Acórdão 866/2021-TCU-Plenário, de relatoria do Ministro-substituto André Luís de Carvalho, em desfavor das empresas Poty Rent a Car Ltda. e Capim Dourado Rent a Car Ltda., considerando os vários indícios que caracterizam a formação de um mesmo grupo empresarial, composto pelas empresas Transit, Poty e Capim Dourado, a saber (peça 94, p. 2, 5/6) :
a) o Sr. Daniel Expedido Rebouças já foi sócio-administrador comum das empresas Transit e Poty; 
b) o Sr. Daniel Expedido Rebouças é pai de Diego Gomes Rebouças, sócio-administrador da Poty, Carla Daniele Gomes Rebouças, ex-sócia-administradora da Transit, Dânia Gomes Rebouças, sócia-administradora da Capim Dourado, e Bárbara Vitória Viana Rebouças, sócia da Poty;
c) o Sr. Daniel Expedido Rebouças é avô de Amanda Rebouças Marques, sócia da Capim Dourado; 
d) o Sr. Diego Gomes Rebouças, sócio-administrador da Poty, é irmão de Carla Daniele Gomes Rebouças, ex-sócia-administradora da Transit; 
e) o Sra. Dânia Gomes Rebouças, sócia-administradora da Capim Dourado, é irmã de Carla Daniele Gomes Rebouças (ex-Transit) e Diego Gomes Rebouças (Poty) ; 
f) o TCU reconheceu que o Sr. João Mendes da Silva Neto, CPF XXX.617.543-XX, atual sócio da Transit, tem íntima relação com o grupo empresarial Poty-Capim Dourado, conforme o Acórdão 6566/2020-TCU-Segunda Câmara exarado nos autos do TC Processo 015.451/2020-8:
'Considerando, enfim, que a proposta da Poty estaria assinada pelo Sr. João Mendes da Silva Neto (...) , sendo que a última modificação da proposta apresentada pela Capim Dourado teria sido registrada no sistema como de autoria do usuário 'João Neto' (...) ; Considerando que a jurisprudência do TCU, a exemplo dos Acórdãos 1.829/2016, 2.374/2015, 834/2014, todos do Plenário, seria no sentido de que o somatório dos indícios constitui prova suficiente para caracterizar a fraude à licitação e declarar a inidoneidade das empresas envolvidas na fraude, assim como multar os gestores públicos responsáveis; Considerando, por esse prisma, que as justificativas apresentadas pela Caixa e pela Capim Dourado Rent a Car Ltda. não seriam suficientes para afastar os diversos indícios, convergentes e concordantes, de fraude ao aludido Pregão n.º 49/2019 promovido pela Caixa;'
g) as empresas Transit e Poty funcionam praticamente no mesmo endereço, onde também exercem a mesma atividade principal: locação de automóveis sem condutor;
h) a Transit tem como sócios o Sr. João Mendes da Silva Neto e o Sr. João Pereira da Silva Neto, possuindo contratos com a Administração Pública. O contador da empresa é o Sr. João Carlos Oliveira Machado, mesmo contador das empresas Poty e Capim Dourado (peça 43, p. 16) ; 
i) as informações constantes dos autos demonstram que a empresa Transit Eletric Locadora de Veículos Ltda., cujo nome de fantasia é Transit Eletric Rent a Car, existe desde 3/2/1995, com nome empresarial de Comércio e Transportes Poty - CNPJ 00.437.810/0001-00 (peça 57, p. 24-27) . Posteriormente, passou a ser denominada Comércio e Locadora Poty Ltda. ME, de acordo com a Alteração Contratual nº 6, de 22/7/2010 (peça 57, p. 11-12) . Já, consoante com a Alteração Contratual nº 10, de 6/8/2018, a denominação da empresa, que era Comércio e Locadora Poty, passou a ser Transit Eletric Locadora de Veículos Ltda. (peça 57, p. 13-16) ;
j) a Transit já teve sócio em comum com a empresa Poty Rent a Car Ltda., conforme destacado no item 7.2 da instrução de peça 30. No contrato de constituição da então denominada Comércio Transportes Poty Ltda., consta o Sr. Daniel Expedido Rebouças como sócio da empresa (peça 57, p. 24-27) . No entanto, ele retirou-se da sociedade, conforme informação constante da Alteração Contratual nº 6, de 22/7/2010 (peça 57, p. 11-12) . Por sua vez, consoante alteração contratual n. 13 (peça 43, p. 5-8) , a sócia Carla Daniele Gomes Rebouças transferiu, em 3/3/2021, suas quotas do capital da sociedade aos sócios João Mendes da Silva Neto e João Pereira da Silva Neto.
4.	Reproduz-se, a seguir, trecho da derradeira Instrução da Selog em que são analisados os indícios de fraude (peça 73) : 
'19. Conforme ressaltado no Acórdão 866/2021-TCU-Plenário, a inidoneidade deve ser estendida às atuais ou supervenientes pessoas jurídicas constituídas como controladas ou subsidiárias, entre outras formas, a partir da alteração nos estatutos ou contratos sociais com vistas a absorver as atividades das empresas condenadas para, assim, burlar indevidamente a presente decretação de inidoneidade.
20. As relações de parentesco observadas por si só não são suficientes para caracterizar essa situação. Entretanto, as empresas Poty Rent a Car Ltda. e Capim Dourado Rent a Car Ltda. foram declaradas inidôneas e existem evidências de vínculos entre essas empresas e a empresa Transit Eletric Locadora de Veículos Ltda. 
21. A jurisprudência do TCU, a exemplo dos Acórdãos 1.829/2016, 2.374/2015, 834/2014, todos do Plenário, seria no sentido de que o somatório dos indícios constitui prova suficiente para caracterizar a fraude à licitação e declarar a inidoneidade das empresas envolvidas na fraude, assim como multar os gestores públicos responsáveis. 
22. No TC Processo 015.451/2020-8 (Acórdão 866/2021-TCU-Plenário) , o conluio entre as licitantes Capim Dourado Rent a Car Ltda. e Poty Rent a Car Ltda., foi confirmado a partir dos seguintes indícios: (i) os sócios das empresas são parentes; (ii) as empresas possuem o mesmo contador; (iii) as empresas teriam agido em conluio em outra licitação da Caixa; (iv) a sócia de uma empresa representou a outra no acordo coletivo de trabalho e em outras licitações; (v) as empresas possuem o mesmo telefone para contato; e (vi) o responsável pelo cadastro da proposta da Poty Rent a Car Ltda. seria o mesmo que fez a alteração da proposta da Capim Dourado Rent a Car Ltda. no presente certame. 
23. No TC Processo 015.451/2020-8, relativo ao Pregão 49/7068-2019-8, foi demonstrado que a empresa Transit Eletric Locadora de Veículos Ltda. (CNPJ 00.437.810/0001-00) , então denominada Comércio e Locadora Poty Ltda., apresentou recurso administrativo contra desclassificação da empresa Poty Rent a Car Ltda. (CNPJ 09.535.897/0001-22) em pregão realizado pela Caixa Econômica Federal em 2008 (peça 5 do TC Processo 015.451/2020-8) . 
24. Foi constado também que o Sr. João Mendes da Silva Neto, sócio da empresa Transit (peça 14) representou as empresas Poty Rent a Car Ltda., CNPJ 09.535.897/0001-22 (Poty) e Capim Dourado Rent a Car Ltda., CNPJ 14.487.384/0001-23 (Capim Dourado) em outro certame federal em que ambas participaram, objeto do TC Processo 015.451/2020-8 (peça 16) . As empresas funcionam praticamente no mesmo endereço, onde também exercem a mesma atividade principal, código '77.11-0-00 - Locação de automóveis sem condutor': Além disso, a empresa Poty Rent a Car Ltda. firmou contrato com o Banco do Nordeste do Brasil S.A., tendo como representante o Sr. João Mendes da Silva Neto, conforme informação constante da peça 2 do TC Processo 015.451/2020-8. 
25. No presente caso, os elementos constantes dos autos permitem demostrar a existência de coligação entre as empresas pelas relações de parentesco, por terem contador em comum, pela exploração do mesmo ramo de atividade econômica e pela participação do Sr. João Mendes da Silva Neto, sócio da empresa Transit, como representante legal das empresas Poty Rent a Car Ltda. e Capim Dourado Rent a Car Ltda. em outro certame. Conclui-se assim, diante do conjunto de indícios, que as empresas atuam de forma coligada.'
5.	Em 14/7/2021 (peça 37) , foi enviado ofício para a cientificação da Transit sobre os termos do Despacho de peça 32 que:
a) conheceu da representação;
b) indeferiu do pedido formulado pela Atlanta Locadora de Veículos Ltda. de ser considerada como parte interessada;
c) determinou a expedição de alerta à AGU-PE sobre a possibilidade de o TCU vir a conceder a eventual cautelar para a suspensão do certame, diante da possível afronta às normas legais ou da possível ocorrência de prejuízos ao erário;
d) determinou o encaminhamento de cópia da decisão à AGU-PE, à Transit e a Atlanta.
6.	Após a Instrução de peça 60, por meio do Ofício 57266/2021-TCU/Seproc (peça 67) , de 4/10/2021, procedeu-se à oitiva da empresa Transit, nos termos do art. 250, inciso V, do Regimento Interno/TCU, para que se manifestasse sobre os aduzidos indícios de fraude, alertando sobre a possibilidade de a penalidade de inidoneidade ser a ela estendida, cuja ciência ocorreu em 20/10/2021 (peça 70) . 
7.	Arrimando-se nas considerações expendidas pela Unidade Técnica (peça 73) , por meio do Acórdão 487/2022-TCU-Plenário desta Corte deliberou por determinar a anulação do procedimento de homologação do correspondente item no Pregão Eletrônico n.º 2/2021, em prol da Transit Eletric Locadora de Veículos Ltda., e declarar a sua inidoneidade para licitar ou contratar com a administração federal, bem como, quando envolver a aplicação de recursos federais, com os Estados Distrito Federal e Municípios, durante o mesmo tempo e período de contagem fixados originariamente pelo item 9.3 do Acórdão 866/2021-TCU-Plenário.
8.	Importa salientar que o Acórdão 487/2022-TCU-Plenário também referendou a decisão monocrática sobre a cautelar suspensiva da homologação do correspondente item no Pregão Eletrônico n.º 2/2021 em prol da Transit (peça 76) , contra a qual a empresa opôs o seu agravo (peça 87) , tendo ele sido recebido, contudo, sem o eventual efeito suspensivo, nos termos do art. 289 do RITCU, 'até porque não poderia paralisar o subjacente efeito da referida cautelar suspensiva, ao passo que, no presente momento, esse agravo pode ser anotado como prejudicado, pois, não permitindo a aplicação do princípio da fungibilidade recursal, tenderia indevidamente a paralisar a atual deliberação de mérito do TCU para a anulação do aludido procedimento de homologação no certame, passando inadequadamente a servir, assim, como ilegal substituto prévio do pedido de reexame a ser eventualmente apresentado ao TCU.' (peça 93, item 12) .
9.	Todavia, a Transit Eletric Locadora de Veículos Ltda acostou os seus embargos de declaração à peça 103, julgados improcedentes pelo Acórdão 891/2022-TCU-Plenário (peça 111) .
10. Inconformada, a empresa, por intermédio do seu representante legal (João Mendes da Silva Neto) , interpõe pedido de reexame pleiteando a declaração de nulidade dos Acórdão 487/2022-TCU-Plenário e 891/2022 - TCU - Plenário ou, caso superada a prejudicial de mérito, a reforma dessas decisões, com vistas à sua absolvição (peça 121, p. 24) . 
EXAME DE ADMISSIBILIDADE
11. Reitera-se a análise preliminar de admissibilidade, promovida pela Serur (peça 122) e acatada pelo Exmo. Relator, Ministro Augusto Nardes (peça 126) , no sentido do conhecimento do recurso e da suspensão dos efeitos dos itens 9.1, 9.3 e 9.4 do Acórdão combatido, com base no artigo 48 da Lei 8.443/1992, c/c o arts. 285 e 286, parágrafo único, do RITCU.
EXAME DE MÉRITO
12. Delimitação
12.1. Constitui objeto deste recurso examinar se:
a) ocorreu afronta aos princípios da ampla defesa e da motivação das decisões, ante a ausência de análise, pelo Acórdão condenatório, da manifestação ofertada às peças 56/57;
b) os indícios de irregularidade concernentes à burla dissimulada da declaração de inidoneidade, consignada no item 9.3 do Acórdão 866/2021-TCU-Plenário, são suficientes para justificar a extensão, à recorrente, da pena ali cominada em desfavor das empresas Capim Dourado Rent a Car Ltda. e da Poty Rent a Car Ltda. 
13. Das razões recursais  (peça 121) 
Da ausência de análise das alegações apresentadas por meio das peças 56 e 57  (p. 4/7) 
14. Inicialmente, a recorrente requer, em consonância com a jurisprudência do TCU (Acórdão 14127/2019-TCU-Primeira Câmara, Rel. Min. Walton Alencar Rodrigues, e 3101/2011-TCU - 1ª Câmara - Rel. Min. Valmir Campelo) , a nulidade absoluta da Decisão sancionatória e do Acórdão que examinou os aclaratórios, porquanto o julgador e a Selog deixaram de apreciar as teses defensivas lapidadas às peças 56 e 57, em violação aos princípios da ampla defesa e da motivação das decisões administrativas do Poder Judiciário, previstos no art. 5º, inciso LV, e art. 93, X, ambos da Constituição Federal. 
14.1. Argumenta que, indubitavelmente, o trecho abaixo transcrito da Decisão fustigada (Acórdão 487/2022-TCU-Plenário) evidencia que o Tribunal não conheceu da manifestação protocolizada a tempo e a modo adequados:
'6. Bem se vê, ainda, que, a despeito de ter sido regularmente notificada em duas ocasiões (Peças 37, 55, 67 e 70) , a Transit Eletric Locadora de Veículos Ltda. apenas compareceu ao presente feito para promover o pedido de prorrogação de prazo acostado à Peça 52, mas não apresentou a sua eventual manifestação para tentar refutar as aludidas irregularidades pela indevida burla à declaração de inidoneidade promovida pelo item 9.3 do Acórdão 866/2021-TCU-Plenário.'
14.2. Assevera que o Acórdão 891/2022-TCU-Plenário, proferido em sede de embargos de declaração, mudou esse entendimento, ao pontuar as seguintes observações (peça 112) :
a) 'ao avaliar a subsistência da referida fraude à licitação, a Selog emitiu o seu parecer à Peça 73 e ali assinalou que, a despeito de ter sido regularmente notificada em oitiva por duas vezes (Peças 67 e 70) , a Transit Eletric Locadora de Veículos Ltda. apresentou a sua manifestação na primeira vez, mas ficou silente na segunda vez, tendo a unidade técnica avaliado, então, a primeira manifestação (Peças 56, 57 e 60) , mas ela não teve força bastante para afastar as robustas evidências sobre a aludida fraude à licitação.' (tem 5) ;
b) '...após a análise final do feito (Peça 73) , a Selog teria evidenciado a ocorrência da suscitada fraude...' (item 6) .
14.3. Acresce que a Unidade Técnica registrou, à peça 73 (item 14) , que '...a Transit Eletric Locadora de Veículos Ltda. se manteve silente, devendo ser considerada revel para todos os efeitos, dando-se prosseguimento ao exame do feito, nos termos do art. 12, § 3º, da Lei 8.443/1992, dado que, nos termos do art. 179, § 6º, do Regimento Interno/TCU...'.
14.4. Assim, conclui que os acórdãos recorridos não enfrentaram os pontos suscitados com fundamentação idônea, porquanto: (i) a instrução de peça 73 apontou a revelia que foi incorporada pelo Acórdão 487/2022; e (ii) o Acórdão 891/2022 não apreciou os termos da defesa, nem mesmo de forma sucinta.
Análise
15.	 Não assiste razão à recorrente arguir a nulidade pela não apreciação dos argumentos das peças 56/57, conforme bem pontuado no excerto do Voto da decisão que enfrentou os aludidos embargos (Acórdão 891/2022-TCU-Plenário) :
'3. Como visto, a Transit Eletric Locadora de Veículos Ltda. opôs os seus embargos sob o pretexto de o referido acórdão padecer de omissão e obscuridade, pois teria supostamente deixado de avaliar a tese e os fundamentos da manifestação acostada às Peças 56 e 57, pugnando, dessa forma, pelo acolhimento dos seus argumentos, com efeitos infringentes, para, no mérito, tornar insubsistente o Acórdão 487/2022-TCU-Plenário em face da suposta violação aos princípios do contraditório e da ampla de defesa.
4. Eis que, em seu parecer à Peça 60 no bojo da aludida representação, ao analisar os esclarecimentos inicialmente prestados pela Superintendência Regional de Administração da AGU em Pernambuco sobre os indícios de irregularidade na condução do aludido certame, a Selog já teria anotado a existência da manifestação da Transit Eletric Locadora de Veículos Ltda. às Peças 56 e 57, além de, em conjunto com os demais elementos comprobatórios no presente feito, promover a análise sobre os correspondentes argumentos.
5. Ocorre que, ao avaliar a subsistência da referida fraude à licitação, a Selog emitiu o seu parecer à Peça 73 e ali assinalou que, a despeito de ter sido regularmente notificada em oitiva por duas vezes (Peças 67 e 70) , a Transit Eletric Locadora de Veículos Ltda. apresentou a sua manifestação na primeira vez, mas ficou silente na segunda vez, tendo a unidade técnica avaliado, então, a primeira manifestação (Peças 56, 57 e 60) , mas ela não teve força bastante para afastar as robustas evidências sobre a aludida fraude à licitação. 
6. Por esse prisma, após a análise final do feito (Peça 73) , a Selog teria evidenciado a ocorrência da suscitada fraude à licitação e, assim, ao incorporar o parecer da unidade técnica como razões de decidir (Peça 93) , o Plenário do TCU teria prolatado o Acórdão 487/2022 (Peça 92) no sentido de conhecer da representação para, no mérito, assinalar a sua procedência, além de referendar a cautelar suspensiva concedida à Peça 76, sem prejuízo, contudo, de determinar, já no mérito, a anulação do aludido procedimento de homologação do malsinado item do certame e a adoção de todas as demais medidas ali anunciadas.
7. Bem se sabe que, em sintonia com a jurisprudência fixada pelo TCU a partir, por exemplo, dos Acórdãos 294/2016 e 731/2019, do Plenário, não subsistiria a suposta omissão ou contradição, nem mesmo a eventual obscuridade, em face de a correspondente matéria ter sido efetivamente analisada no parecer da unidade técnica para a subsequente incorporação expressa desse parecer como razões de decidir na prolação do aludido acórdão.
8. Não fosse o bastante, o agravo interposto, concomitantemente, pela Transit Eletric Locadora de Veículos Ltda. teria sido apresentado, em sua essência (Peça 87) , com os mesmos argumentos ofertados na sua anterior manifestação (Peças 56 e 57) , tendo sido adequada e prontamente apreciado, assim, pelo Acórdão 487/2022-TCU-Plenário.'
15.1	. Como ficou acima esclarecido, os comentários da Selog e do Acórdão 487/2022-TCU-Plenário, no sentido de ter ocorrido revelia da recorrente, dizem respeito à oitiva formulada por meio da comunicação de peça 67 e ciência de peça 70. Essa oitiva, verdadeira oportunidade formal de manifestação, não foi atendida, ensejando o apontamento nesse sentido.
15.2. 	Ocorre que, as considerações endereçadas pela Transit, por meio das peças 56/57, não decorreram de chamamento formal aos autos. Assim, constituem manifestação espontânea, uma vez que se referiu à comunicação de um despacho proferido à peça 32, conforme consta da introdução da peça 56 (Ref. OFÍCIO 38337/2021/Seproc - peça 37) e já enfatizado no item 5 desta Instrução.
15.3. 	Tais considerações, dada a desnecessária formalidade de exame, foram tidas como incipientes para desconstituir a análise formulada pela Instrução de peça 60. Nesse contexto, é bom alvitrar que a Unidade Técnica, além de mencionar, no item 6, que a verificação dos argumentos da AGU-PE seria promovida juntamente com a análise da manifestação da Transit de peças 56/57 (item 3, tópico: 'Pelas Sociedades Empresárias') , enumerou cada uma das ponderações elencadas na peça 56, às alíneas 'a' a 'u', constantes da parte final da página 7 até a página 9. 
15.4	. Desse modo, não cabe acolher a ponderação de que houve cerceamento de defesa ou prejuízos ao atendimento do princípio da motivação das decisões, ainda que se reconheça que a redação adotada pela Selog e pelo Acórdão 487/2022-TCU-Plenário não se revestiu de precisão adequada para retratar a situação fática.
15.5	. Ademais, conforme jurisprudência consolidada no âmbito desta Corte, ao julgador cumpre apreciar a matéria em discussão nos autos de acordo com os aspectos e teses pertinentes à solução da controvérsia, não estando obrigado a rechaçar, um a um, os argumentos expendidos pela parte, quando os fundamentos utilizados já lhe tenham sido suficientes para formar sua razão de decidir (cf., entre outros, os Acórdãos 1.903/2017, Rel. Min. Ana Arraes, 1.561/2017, Rel. Min. José Múcio Monteiro, 2.262/2016, Rel. Min. Augusto Nardes, 830/2014, Rel. Min. Sub. Marcos Bemquerer, todos do Plenário) .
15.5. Tal entendimento, por sua vez, coaduna-se com o disposto no art. 489, § 1°, inc. IV, do Código de Processo Civil vigente (Lei 13.105/15) , dispositivo que não alterou a linha mestra do marco jurisprudencial no sentido de que a fundamentação de todas as decisões deve atender ao princípio da persuasão racional ou do livre convencimento motivado, o qual não impõe ao julgador o rebate pormenorizado das questões postas, com exceção daquelas que influírem e forem nodais para o desate e julgamento dos pedidos formulados.
15.6. Feitos os esclarecimentos, em suma, não há que se falar em desatendimento da jurisprudência do TCU (Acórdão 14127/2019-TCU-Primeira Câmara, e 3101/2011-TCU - 1ª Câmara) pois, como realçado, houve análise da documentação, acostada às peças 56/57 pela instrução de peça 60, que fundamentou a caracterização da irregularidade, embora tal fato não tenha sido mencionado pelo último exame da Unidade Técnica (peça 73) e tampouco pelo Voto Condutor do decisum condenatório.
Da caracterização da burla à penalidade aplicada às empresas Capim Dourado e Poty  (p. 7/23) 
16. Antes de proceder à análise da intenção de fraudar o item 9.3 do Acórdão 866/2021-TCU-Plenário, mister se faz discriminar os argumentos deduzidos na documentação acostada às peças 56/57, por meio dos quais a recorrente, ao ser comunicada do Despacho de peça 32, pleiteou o indeferimento do pedido cautelar de suspensão do certame:
a) a Transit não constitui uma 'empresa de fachada' para a continuidade das atividades da Poty Rent a Car e Capim Dourado, pois não se pode desconsiderar a identidade dos sócios, constantes das informações sociais e das obrigações contraídas, de acordo com a jurisprudência (TJMG - Agravo de Instrumento- Cv 1.0024.09.510482-4/001, Relator (a) : Des. (a) Anacleto Rodrigues, 10ª Câmara Cível, julgamento em 22/09/2015, publicação da súmula em 24/09/2015) - (p. 2/3 da peça 56) ;
b) é ineficaz a argumentação de proximidade de endereço das empresas Transit e Poty para a defesa do conluio, pois não há estipulação legal de distância mínima para localização e funcionamento de locadoras de veículos, que representa, em verdade, benefício ao consumidor e o usufruto dos preceitos constitucionais da livre concorrência e da liberdade do exercício das atividades econômicas (peça 56, p. 3) ;
c) não há motivos para proibir um ex-gerente de atuar em ramo semelhante de negócio da sociedade que prestou serviço, pois a exploração da atividade econômica é de livre decisão dos indivíduos, segundo o art. 1°, inc. IV, da Constituição federal (peça 56, p. 4) ;
d) os argumentos que sustentam a representação comum, exercida pelo Sr. João Mendes, atual proprietário da Transit, são bastante frágeis, uma vez que as considerações trazidas no Acórdão 6566/2020-TCU-Plenário, relator Ministro-substituto André Luís de Carvalho, de forma alguma, apontam que João Mendes da Silva Neto é o usuário 'João Neto'. Não por acaso, o acórdão deixou de individualizar o suposto 'João Neto'. Referida individualização era imperiosa para se autorizar a conclusão da área técnica ('íntima relação') . E mais, apesar de ter trabalhado no passado para a empresa Poty Rent a Car, não há qualquer vinculação dele com a empresa Capim Dourado (peça 56, p. 4/5) ;
e) não há correlação entre a licitação objeto da presente Representação e a licitação que gerou a condenação constante nos Acórdão 866/2021-TCU-Plenário e 1.237/2021-TCU-Plenário, pelo que se mostra incabível a apenação da representada. Note-se, que a Transit não participou do Pregão Eletrônico 49/2019 (CEF) , não é pessoa jurídica interposta (laranja) e nem empresa coligada, já que essa situação não restou consignada nesses julgados. Registre-se, também, não haver qualquer menção acerca da Participação da Capim Dourado e Poty Rent a Car no Pregão Eletrônico n 002/2021 (AGU) . Assim, não se verifica qualquer apontamento minimamente robusto capaz de evidenciar que a Transit agiu ou age em conluio com a Poty Rent a Car e a Capim Dourado (p. 5/6 da peça 56) ;
f) a condenação prévia dos Acórdãos 866/2021 e 1.237/2021 não transitou livremente em julgado, o que confere às empresas 'Poty Rent a Car e Capim Dourado' a possibilidade de reversão dessas decisões, visto que os seus pedidos de reexame ainda não foram apreciados, encontrando-se sob efeito suspensivo. Desse modo, a cautelar infringe a ampla defesa, pois a referida penalidade não poderia lançar os seus efeitos em negócios jurídicos não aperfeiçoados. Vale dizer, os efeitos decorrentes da declaração da inidoneidade são produzidos a partir da data em que é decretada (ex nunc) , não se voltando, portanto, para o passado (ex tunc) , de acordo com os julgados do Superior Tribunal de Justiça - STJ. Em decorrência, se há plena possibilidade de participação de licitação da 'Poty Rent a Car e da Capim Dourado', o mesmo se pode dizer com relação à Transit que em nada se relaciona com essas empresas (p. 6/9 da peça 56) ;
g) há indicativos claros de que a Transit, fundada em 1995, é séria, idônea, independente, com identidade própria e atuante na prestação de serviços de locação de automóveis, sem nenhuma intenção de fraudar licitações e contratos (p. 9 da peça 56) ;
h) é impossível fazer ilações com o nome empresarial da Transit, sendo temerário vinculá-la à empresa Poty Rent a Car, apenas pela similaridade entre o patronímico 'Poty', adotado anteriormente na sua denominação. Observa-se que TRANSIT ELETRICS LOCADORA DE VEÍCULOS LTDA, COMÉRCIO TRANSPORTES POTY LTDA e COMÉRCIO E LOCADORA POTY LTDA possuem CNPJs iguais e são denominações de uma mesma empresa, alteradas pelas modificações de números 6 e 10 do Contrato Social. O patronímico 'Poty', comum às empresas, é expressão usual em Teresina/PI (sede da Transit) , denominada inicialmente de Vila Poti, a qual é banhada pelo Rio Poty. Naquela capital, há de diversos nomes empresariais com a expressão 'Poty', tais como: Shopping Rio Poty, Hotel Rio Poty, Tubos Poty, Cerâmica Poty etc. Nesse contexto, o correio eletrônico transpty@gmail.com se refere ao citado primeiro nome da Transit que foi mantido por questões mercadológicas (p. 9/11 da peça 56) ;
i) é inverídica a suposição de existência de um grupo econômico formado pelas empresas Transit, Poty e Capim Dourado. Enquanto os administradores, pertencentes ao quadro societário da Transit, são JOÃO MENDES DA SILVA NETO e JOÃO PEREIRA DA SILVA NETO, os administradores da Poty são DIOGO GOMES REBOUÇAS e BARBARA VITORIA VIANA REBOUÇAS, o que torna impossível a administração comum pelo Sr. Daniel Expedido Rebouças que não consta do quadro societário em nenhuma dessas empresas. Por outro lado, o vínculo parental entre os sócios das empresas Transit, Poty e Capim Dourado não configura 'fraude à licitação', por absoluta falta dessa previsão nas Leis 8.666/93 e 10.520/02. Segundo julgado do TJMG (p. 11/14 da peça 56) :
'...2. A proibição editalícia de que empresas diversas cujos sócios tenham vínculo de parentesco participem da licitação, além de não encontrar respaldo na Lei nº 8.666, de 1993, infringe os postulados constitucionais da isonomia, do livre exercício de atividade econômica, concorrência e iniciativa. 3. A restrição, neste caso, viola o direito líquido e certo dos demais interessados em participar do certame...'
j) a prevalecer o entendimento acima, a própria Atlanta Locadora de Veículos Ltda (Representante) formaria grupo econômico e familiar com a empresa Exclusiva Aluguel de Veículos Ltda (CNPJ 05.439.064/0001-07) , administrada por Gustavo Henrique de Lacerda, irmão de Guilherme Augusto de Lacerda, administrador da Atlanta, e com a empresa San Marino-Locação de Veículos e Transportes Ltda (CNPJ n° 26.995.290/0001-44) , administrada pelo Patriarca Dácio Maria de Lacerda, conforme observa-se na Consulta ao Quadro de Sócios e Administradores - QSA (p. 14 da peça 56) ;
k) causa surpresa o entendimento de que Carla Daniele Gomes Rebouças seja sócia administradora da Transit, pois vê-se da Certidão Simplificada da JUCEPI que a sociedade empresarial TRANSIT ELETRIC LOCADORA DE VEICULOS LTDA tem como sócios e administradores JOAO PEREIRA DA SILVA NETO e JOAO MENDES DA SILVA NETO (p. 14 da peça 56) ;
l) os atestados de capacidade técnica, após a realização de diligências, comprovam a aptidão da Transit para a prestação dos serviços licitados. Segundo a doutrina de Marçal Justen Filho e Celso Antônio Bandeira de Mello não há óbice para a determinação dessas diligências (p. 15/23 da peça 56) ;
m) não há como acolher o pedido de cautelar de suspensão do ato ou procedimento impugnado, já que as alegações apresentadas não demostram: (a) a plausibilidade dos argumentos jurídicos que apontem a existência de indícios de irregularidades (fumus boni juris) , à medida que inexiste comprovação da prática de conduta ilegal, por parte da Transit, e que não restaram demonstradas a formação de grupo empresarial e a fraude ou o conluio com as empresas Poty Rent a Car e Capim Dourado; e (b) o receio iminente de grave lesão ao erário ou de risco de ineficácia da decisão final de mérito (periculum in mora) , dado que não há prejuízo irreparável ou de difícil reparação que não possa aguardar a decisão de mérito do processo (p. 24/25 da peça 56) .
17. Outrossim, importa discorrer sobre o agravo de peça 87, interposto contra a decisão cautelar suspensiva da homologação do pregão, que, além de repetir as mesmas ponderações discriminadas nas alíneas 'a' a 'j' acima, entre as páginas 6 e 20, dispôs que:
a) houve violação aos princípios do contraditório e da ampla defesa, ante a desconsideração da manifestação apresentada às peças 56/57 (p. 3/4) ;
b) restam evidenciados o 'periculum in mora' e 'fumus boni iuris' para deferimento do recurso (p. 4/5) ;
c) inexiste o juízo de certeza da unidade técnica (peça 60) , pois não se conseguiu comprovar a coligação entre as empresas. Dessa forma, o deferimento da cautelar foi pautado em análises genéricas e em presunções da Selog, desprovidas de plausibilidade jurídica (p. 9) ;
d) os requisitos essenciais da medida cautelar suscitada pela Transit não foram atendidos por esta Corte, visto que não se declinou elemento adequado e objetivo com o fim de dimensionar ou esclarecer o perigo de dano, nem se indicou claramente o receio de lesão, ao se aludir à 'necessidade de imediata tomada de decisão pelo TCU' (p. 21) .
18. Isso posto, antes de adentrar ao mérito, cumpre preliminarmente refletir sobre os elementos alinhavados às peças 56 e 87 que não foram repetidos no presente pedido de reexame: 
a) o exame do acolhimento do pleito de cautelar de suspensão da licitação, feito pela empresa representante, quanto à plausibilidade dos argumentos que sustentam o fumus boni juris e o periculum in mora (p. 24/25 da peça 56) , já foi regularmente enfrentado pela decisão monocrática de peça 76, notadamente no seu item 7.
b) a suposta violação aos princípios do contraditório e da ampla defesa, devido à não apreciação das peças 56/57 (peça 87, p. 3/4) , foi devidamente rechaçada conforme descrito no item 15 desta Instrução.
c) não subsistem os pretensos 'perigo de demora' e 'fumaça do bom direito' aduzidos no agravo (peça 87, p. 4/5) , antes as razões discriminadas pela Decisão adversada (peça 93, item 12) ;
d) os requisitos essenciais da medida cautelar de peça 76 foram atendidos por este Tribunal (peça 87, p. 21) , ante os argumentos expendidos no item 15 desta Instrução (exame das peças 56/57) e na decisão monocrática de peça 76.
e) a arguição de que os atestados de capacidade técnica (ACT) , apresentados pela Transit eram incompatíveis com o objeto contratual e incapazes de comprovar as exigências editalícias, após diligências, foi considerada improcedente, de acordo com o item 9.3 da análise da Selog de peça 30, razão pela qual despiciendo se faz aduzir à aptidão técnica da empresa, mencionada à alínea 'l', item 16 desta Instrução.
18.1. Há ainda, duas inserções na peça recursal:
a) nos 2º e 3º parágrafos da p. 16, em que se alega: (i) ter cumprido os requisitos legais e aqueles listados pelo edital regulamentador do certame; (ii) terem sido as 'provas produzidas' insuficientes e inaptas a demonstrarem a prática de conluio. Tais assertivas, muito semelhantes às demais insatisfações externadas, serão, em conjunto, examinadas no próximo tópico;
b) menção, no último parágrafo da p. 22 e na p. 23, acerca da análise errônea dos pressupostos específicos para a declaração de inidoneidade, com a concessão da medida de natureza acautelatória de peça 76 (plausibilidade do direito alegado e o perigo da demora) , em face da não apreciação da oposição manifesta às peças 56/57. Essa questão, conforme ressaltado à alínea 'd' do item 18 acima, já foi objeto de análise no item 15 desta Instrução (exame das peças 56/57) e na decisão monocrática de peça 76.
Da análise de mérito
19. Depois de todas essas observações, passa-se ao exame dos pontos aventados entre as alíneas 'a' e 'k' do item 16 desta Instrução, de redação idêntica aos termos das páginas 7/22 do pedido de reexame (peça 121) . 
20. Inicialmente, cumpre salientar que as evidências delineadas nos itens 3 e 4 desta Instrução são provas indiciárias que justificam a desconsideração das informações cadastrais das três empresas envolvidas, no intuito de configurar a fraude (alínea 'a' do item 16 desta Instrução) . 
20.1. Nessa perspectiva, por exemplo, a despeito de concordar que a proximidade dos endereços (alínea 'b' do item 16) ou a coincidência da palavra Poty na denominação de empresas (alínea 'h' do item 16) , isoladamente, não induzem juízo de convicção da existência de fraude, a jurisprudência nesta Corte é firme no sentido de que diversas provas indiciárias convergentes são suficientes para influenciar o convencimento do julgador. Nessa perspectiva, caminham as Decisões abaixo:
'Indícios vários e coincidentes que apontam para a prática de fraude à licitação, consubstanciada na prática de atos capazes de restringir o caráter competitivo do procedimento licitatório e de promover o direcionamento do certame, constituem prova'. 
 (Acórdão 502/2015-TCU-Plenário, relator Ministro Weder de Oliveira) 
'A prova indiciária, constituída por somatório de indícios que apontam na mesma direção, é suficiente para caracterizar fraude a licitação mediante conluio de licitantes, devendo ser declarada a inidoneidade das empresas para licitar com a Administração Pública Federal (art. 46 da Lei 8.443/1992) ' 
 (Acórdão 1005/2017-TCU-Plenário, relator Ministro-Substituto Marcos Bemquerer) 
20.2	. Ainda que julgado do TJMG possa apontar em sentido contrário, certo é que não vincula o entendimento do TCU, em face do princípio da independência das instâncias. A jurisprudência deste Tribunal, lapidada no Acórdão 6903/2018-TCU-Segunda Câmara, de relatoria da Exma. Ministra Ana Arraes, apregoa que:
'A sentença proferida pelo juízo cível, sob qualquer fundamento, não vincula a decisão administrativa proferida pelo TCU, em razão do princípio da independência das instâncias. Apenas a sentença absolutória no juízo criminal fundada no reconhecimento da inexistência material do fato ou na negativa de autoria tem habilidade para impedir a responsabilização civil e administrativa do agente.'
21. Quanto ao fato de em ex-gerente poder atuar em ramo semelhante de negócio da sociedade que prestou serviço, em virtude da liberdade constitucional de exploração das atividades comerciais (alínea 'c' do item 16) , a suplicante deixou de explicar o porquê de o ex-preposto da Poty, Sr. João Mendes da Silva Neto, ter-se tornado sócio da Transit, empresa que pertencia a membro da família Rebouças até 3/3/2021 (alteração contratual n. 13 - alínea 'j', item 3 desta Instrução) , data contemporânea ao Acórdão 866/2021-TCU-Plenário que deliberou pela declaração de inidoneidade da Poty e da Capim Dourado (14/3/2021) .
21.1. Aliás, não merece guarida a ilação de que se tenha afirmado que Carla Daniele Gomes Rebouças seja sócia administradora da Transit (alínea 'k' do item 16) , porquanto, ao contrário do que se proclama, foi mencionado no Relatório do Acórdão combatido (peça 94, p. 6, item 17) que '...a sócia Carla Daniele Gomes Rebouças transferiu, em 3/3/2021, suas quotas do capital da sociedade aos sócios João Mendes da Silva Neto e o Sr. João Pereira da Silva Neto.' 
21.2. Não se pode olvidar que essas empresas apenadas também pertencem ao mesmo clã dos Rebouças. Assim, seria conveniente a Transit apresentar alguma contraprova que afastasse as suspeitas quanto à sua transformação em empresa 'laranja' (alínea 'e' do item 16) , por meio, por exemplo, de comprovantes financeiros da transação da venda para os Srs. João Mendes da Silva Neto e João Pereira da Silva Neto.
21.3. Com efeito, têm-se que resta configurado o vínculo parental entre as três empresas, visto que ele não foi desfeito por meio da aparente negociação da Transit com os indigitados, não havendo como prosperar a concepção de que esse vínculo possa ser descartado, por mera falta de previsão legal. Isso se justifica porquanto foram detectados diversos outros indícios que, somados, conduzem à convicção da ocorrência da irregularidade (alínea 'i' do item 16) , sendo pertinente enfatizar, mais uma vez, que entendimento firmado por outras esferas não vinculam as decisões deste Tribunal, a teor do princípio da independência das instâncias.
22. Em outro diapasão, nota-se que a recorrente limita-se a trazer à baila somente alegações vazias que são inaptas a elidir o juízo sobre a ocorrência da burla à condenação ulterior, arguindo a fragilidade das provas existentes e das conexões caracterizadas nestes autos. A propósito, o conjunto probatório dos autos é suficiente para o Tribunal formar convicção e decidir, bem como firmar entendimento de que a Transit intentou a burla ao item 9.3 do Acórdão 866/2021-TCU-Plenário, não sendo assim relevante ao deslinde deste feito a:
a) fragilidade da caracterização da representação comum da Poty Rent a Car e da Capim Dourado pelo Sr. João Mendes da Silva Neto (alínea 'd' do item 16) , quando não se indica quem seria o suposto 'João Neto' ou não se explicita, consoante comentado no item 4 desta Instrução, porque ele representou essas empresas no certame objeto do TC Processo 015.451/2020-8;
b) ausência de participação da Transit na licitação que culminou com a condenação da Poty/Capim Macio (Acórdão 866/2021-TCU-Plenário) e a não atuação dessas locadoras no pregão eletrônico deste processo, quando a correlação não diz respeito à participação direta das três empresas em diferentes certames, mas sim às evidências pontuadas nos itens 3 e 4 desta Instrução (alínea 'e' do item 16) ;
c) existência de indicativos de idoneidade da Transit, quando não se apresenta qualquer elemento consistente que consigam afastar as irregularidades que lhes são imputadas nestes autos (alínea 'g' do item 16) ;
d) possível formação de grupo econômico e familiar da Atlanta Locadora de Veículos Ltda. (Representante) com as empresas Exclusiva Aluguel de Veículos Ltda. e San Marino - Locação de Veículos e Transportes Ltda., quando não se demonstra qualquer prejuízo advindo desse possível vínculo à competitividade do pregão celebrado pela AGU-PE (alínea 'j' do item 16) . 
23. Por fim, com relação ao impedimento de extensão da declaração de inidoneidade à Transit, em função do efeito suspensivo antes conferido ao Acórdão 866/2021-TCU-Plenário, este não mais subsiste, ante o julgamento pelo Acórdão 1263/2022-TCU-Plenário, em 2/6/2022, dos embargos declaratórios opostos contra a Decisão que rejeitou os pedidos de reexame das empresas Poty Rent a Car e da Capim Dourado, de acordo com o que declara o Atestado de Trânsito em julgado de peça 206 do TC Processo 015.451/2020-8.
24. Sendo assim, rejeitam-se os argumentos recursais ofertados.
CONCLUSÃO
25. No TC Processo 015.451/2020-8, o item 9.3 do Acórdão 866/2021-TCU-Plenário declarou a inidoneidade das empresas Poty Rent a Car Ltda. e Capim Dourado Rent a Car Ltda. para licitar, quando o custeio do objeto envolver recursos de origem federal.
26. Diante da tentativa de burla à penalidade nestes autos, tendo em vista os vários indícios coincidentes que caracterizam a formação de um mesmo grupo empresarial, composto pelas sobreditas empresas acima e pela Transit Eletric Locadora de Veículos Ltda., o Acórdão 487/2022-TCU-Plenário determinou a extensão da declaração de inidoneidade à essa locadora.
27. As razões apresentadas pela Transit, em sede de pedido de reexame pugnaram pela não vinculação à Poty e à Capim Dourado, bem como pela nulidade da condenação em face da não apreciação de defesa anterior à condenação. Contudo, foram rejeitadas por ofertarem elementos insuficientes para afastar a irregularidade, porquanto desprovidos de contraprovas e de argumentos consistentes.
28. Dessarte, propor-se-á o conhecimento deste apelo, para, no mérito, negar-lhe provimento.
PROPOSTA DE ENCAMINHAMENTO
29. Ante todo o exposto, submete-se à consideração superior este pedido de reexame, protocolado pela empresa Transit Eletric Locadora de Veículos Ltda. (peça 121) , contra o Acórdão 487/2022-TCU-Plenário (peça 92) , propondo-se, com fulcro nos arts. 32 e 48, da Lei 8.443/1992, e 278 do RI/TCU:
a) conhecer do recurso para, no mérito, negar-lhe provimento; 
b) dar ciência da deliberação que vier a ser proferida à recorrente, à Superintendência Regional de Administração da Advocacia-Geral da União em Pernambuco e à Controladoria-Geral da União".
É o Relatório.

não há.

Não atuou.

REPRESENTAÇÃO. PREGÃO ELETRÔNICO. PARTICIPAÇÃO DISSIMULADA DE EMPRESA LICITANTE COMO SUBSTITUTA DE EMPRESAS JÁ DECLARADAS INIDÔNEAS PELO ACÓRDÃO 866/2021-TCU-PLENÁRIO. FRAUDE COMPROVADA À SUPERVENIENTE LICITAÇÃO PÚBLICA. CONHECIMENTO. EXTENSÃO DA INIDONEIDADE À EMPRESA SUCESSORA. DETERMINAÇÃO. PEDIDO DE REEXAME. CONHECIMENTO. ELEMENTOS INSUFICIENTES PARA ALTERAR A DELIBERAÇÃO RECORRIDA. NEGATIVA DE PROVIMENTO.

Secretaria de Recursos (Serur); Secretaria de Controle Externo de Aquisições Logísticas (Selog).

Tratam os autos, originariamente, de representação formulada pela empresa Atlanta Locadora de Veículos Ltda. apontando a ocorrência de irregularidades no âmbito do Pregão Eletrônico 2/2021, conduzido pela Superintendência Regional de Administração da Advocacia-Geral da União em Pernambuco - AGU/PE visando à contratação de empresa especializada na prestação dos serviços de locação de veículos, com o motorista, para o transporte de pessoas em serviço, materiais e documentos, com vistas a atender às demandas de suas unidades em deslocamentos aferidos por quilômetro rodado (franquia) e por demanda (diária) , com vigência de doze meses, prorrogável até sessenta meses. 
2.	O resultado do referido certame foi homologado em 29/6/2021, tendo sido adjudicado à empresa Transit Eletric Locadora de Veículos Ltda. o valor de R$ 5.611.597,20 (peça 29) .
3.	Entre outros pontos, alegou a representante que a aludida empresa teria sido classificada indevidamente no pregão, haja vista os indícios de fraude à licitação cometida por ela, dada sua ligação direta, caracterizando um mesmo grupo empresarial, com as empresas Poty Rent a Car Ltda. e Capim Dourado Rent a Car Ltda., as quais foram consideradas inidôneas por este Tribunal mediante o Acórdão 866/2021-TCU-Plenário (confirmado em sede de embargos pelo Acórdão 1237/2021-TCU-Plenário) , da relatoria do Ministro-Substituto André Luís de Carvalho, in verbis:
"VISTOS, relatados e discutidos estes autos de representação, com pedido de cautelar suspensiva, formulada pela OBDI Equipamentos - Eireli sobre os indícios de irregularidade no Pregão Eletrônico n.º 49/2019 promovido pela Caixa Econômica Federal (Caixa) para a contratação de serviços de transporte de pessoas, além de pequenos volumes e documentos não postais, sob o valor de R$ 3.637.719,12 pelo período de 24 meses; 
ACORDAM os Ministros do Tribunal de Contas da União, reunidos em Sessão do Plenário, ante as razões expostas pelo Relator, em: 
 (...) 
9.3. declarar a inidoneidade da Capim Dourado Rent a Car Ltda. e da Poty Rent a Car Ltda. para participarem de licitação na administração pública federal ou nos certames promovidos pelos Estados, Distrito Federal e Municípios a partir da aplicação de recursos federais, durante o período de 3 (três) anos, nos termos do art. 46 da Lei n.º 8.443, de 1992; devendo a referida inidoneidade ser estendida às atuais ou supervenientes pessoas jurídicas constituídas como controladas ou subsidiárias, entre outras formas, a partir da alteração nos estatutos ou contratos sociais com vistas a absorver as atividades das empresas ora condenadas para, assim, burlar indevidamente a presente decretação de inidoneidade;".
4.	Após a promoção de diligências e oitivas saneadoras (peças 30 e 60) , a Selog concluiu (peça 73) que, de fato, a empresa Transit Eletric Locadora de Veículos Ltda. participou indevidamente do Pregão Eletrônico 2/2021 como dissimulada empresa substituta ou sucessora de empresas já declaradas inidôneas pelo referido subitem 9.3 do Acórdão 866/2021-TCU-Plenário (Capim Dourado Rent a Car Ltda. e Poty Rent a Car Ltda.) .
5. 	Assim, uma vez comprovada a burla à declaração de inidoneidade decretada por este Tribunal e, por conseguinte, a fraude à licitação, o relator a quo dos autos, Ministro-Substituto André Luís de Carvalho, determinou, mediante o despacho de 14/2/2022 (peça 76) , que, cautelarmente, a AGU/PE promovesse a imediata suspensão de todo o procedimento de homologação do item do Pregão Eletrônico 2/2021 em prol da referida empresa.
6.	Essa medida cautelar foi referendada por este Tribunal no Acórdão 487/2022-TCU-Plenário (confirmado em sede de embargos de declaração pelo Acórdão 891/2022-TCU-Plenário) , ocasião em que também se decidiu pela procedência da representação, com a fixação de prazo à AGU/PE para que promovesse a anulação do Pregão Eletrônico 2/2021, e de todos os atos dele decorrentes, e pela declaração de inidoneidade da empresa Transit Eletric Locadora de Veículos Ltda. para participar de licitação na administração federal ou de certames promovidos pelos Estados, Distrito Federal e Municípios a partir da aplicação de recursos federais, durante o mesmo tempo e período de contagem fixados originariamente pelo subitem 9.3 do Acórdão 866/2021-TCU-Plenário.
7.	Examina-se, nesta oportunidade, pedido de reexame interposto pela aludida empresa (peça 121) contra o acórdão condenatório, defendendo, entre outros pontos: a) a nulidade desse decisum, ante a violação aos princípios da ampla defesa, do contraditório e da motivação das decisões administrativas, dada a ausência de apreciação de teses defensivas, constantes da manifestação protocolizada por ela a tempo e modo adequados (peças 56 e 57) , as quais constituiriam fundamentos relevantes capazes de infirmar a conclusão nele adotada; b) a não comprovação da autoria e/ou da materialidade da aventada dissimulação, por parte da recorrente, como modo de burlar declaração de inidoneidade deste Tribunal, de forma que a penalidade lhe teria sido aplicada com base em suposições, em análises genéricas e em presunções da unidade técnica; c) a inexistência de provas capazes de demonstrar a estabilidade ou a permanência do vínculo existente entre as três empresas envolvidas; d) a inaptidão do Acórdão 866/2021-TCU-Plenário para impedir a participação das empresas Capim Dourado Rent a Car Ltda. e Poty Rent a Car Ltda. em licitações promovidas pela Administração Pública, haja vista a inocorrência do trânsito em julgado desse decisum.
8.	A Secretaria de Recursos - Serur sugeriu (peça 133) a negativa de provimento do pedido de reexame. 
9.	De início, no tocante à admissibilidade da peça recursal em apreço, ratificando o despacho exarado em 31/5/2022 (peça 125) , entendo que deve ser conhecida, uma vez que preenche os pressupostos constantes dos arts. 32, 33 e 48 da Lei 8.443/1992 c/c os arts. 285 e 286, parágrafo único, do Regimento Interno do TCU.
10. 	No mérito, manifesto concordância com as conclusões e a proposta da unidade técnica, cujos fundamentos incorporo a estas razões de decidir, sem prejuízo de tecer os seguintes comentários.
11.	Nesta fase processual, a recorrente não logrou descaracterizar a burla à declaração de inidoneidade promovida pelo subitem 9.3 do Acórdão 866/2021-TCU-Plenário, com a consequente fraude à licitação praticada no âmbito do Pregão Eletrônico 2/2021, e, com isso, anular a penalidade que lhe foi imposta pelo acórdão recorrido.
12.	No caso, a empresa Transit Eletric Locadora de Veículos Ltda. limitou-se a ofertar, em sede recursal, alegações meramente argumentativas, muitas das quais já apresentadas nas fases anteriores do feito, as quais foram devidamente analisadas e refutadas pela Serur, porquanto desprovidas de contraprovas e consistência.
13.	Relembro que, após ter sido comunicada do despacho (peça 32) que, acolhendo proposta da Selog (peça 30) , conheceu da representação e determinou a oitiva da AGU/PE, a citada empresa compareceu aos autos (peças 56 e 57) apresentando esclarecimentos acerca dos indícios que caracterizaram a formação de um mesmo grupo empresarial, composto por ela e as empresas Capim Dourado Rent a Car Ltda. e Poty Rent a Car Ltda., e que evidenciaram a burla à apenação de inidoneidade aplicada pelo subitem 9.3 do Acórdão 866/2021-TCU-Plenário, quais sejam:
"a.1) o Sr. Daniel Expedido Rebouças é sócio-administrador comum das empresas Transit e Poty;
a.2) o Sr. Daniel Expedido Rebouças é pai de Diego Gomes Rebouças, sócio-administrador da Poty, Carla Daniele Gomes Rebouças, sócia-administradora da Transit, Dânia Gomes Rebouças, sócia-administradora da Capim Dourado, e Bárbara Vitória Viana Rebouças, sócia da Poty;
a.3) o Sr. Daniel Expedido Rebouças é avô de Amanda Rebouças Marques, sócia da Capim Dourado; 
a.4) o Sr. Diego Gomes Rebouças, sócio-administrador da Poty, é irmão de Carla Daniele Gomes Rebouças, sócia-administradora da Transit;
a.5) a Sra. Dânia Gomes Rebouças, sócia-administradora da Capim Dourado, é irmã de Carla Daniele Gomes Rebouças (Transit) e Diego Gomes Rebouças (Poty) 
a.6) o TCU reconheceu que o Sr. João Mendes da Silva Neto, sócio da Transit, tem íntima relação com o grupo empresarial Poty-Capim Dourado, conforme o Acórdão 6566/2020-TCU-Segunda Câmara, exarado nos autos do TC Processo 015.451/2020-8, cujo trecho extraio:
' (...) 
Considerando, enfim, que a proposta da Poty estaria assinada pelo Sr. João Mendes da Silva Neto (...) , sendo que a última modificação da proposta apresentada pela Capim Dourado teria sido registrada no sistema como de autoria do usuário 'João Neto'  (...) ; 
Considerando que a jurisprudência do TCU, a exemplo dos Acórdãos 1.829/2016, 2.374/2015, 834/2014, todos do Plenário, seria no sentido de que o somatório dos indícios constitui prova suficiente para caracterizar a fraude à licitação e declarar a inidoneidade das empresas envolvidas na fraude, assim como multar os gestores públicos responsáveis; 
Considerando, por esse prisma, que as justificativas apresentadas pela Caixa e pela Capim Dourado Rent a Car Ltda. não seriam suficientes para afastar os diversos indícios, convergentes e concordantes, de fraude ao aludido Pregão n.º 49/2019 promovido pela Caixa;
 (...) '.
a.7) as empresas Transit e Poty funcionam praticamente no mesmo endereço, onde também exercem a mesma atividade principal, código '77.11-0-00 - Locação de automóveis sem condutor' (v. quadros no item 7-f desta instrução) ;".
14.	Na ocasião, a empresa argumentou o seguinte:
"a) não há como chancelar a tese de que a Transit constitui uma 'empresa de fachada' para a continuidade das atividades da Poty Rent a Car e Capim Dourado, ambas declaradas inidôneas pelo TCU, considerando que:
 (...) 
Verifica-se que a empresa Transit Locação de Veículos foi constituída em data de 15/02/1995, tendo como objeto social 'SERVIÇOS DE REBOQUE DE VEÍCULOS; AGÊNCIA DE VIAGENS; OPERADORES TURÍSTICOS; LOCAÇÃO DE AUTOMÓVEIS SEM CONDUTOR; SERVIÇOS DE TRANSPORTES DE PASSAGEIROS-LOCAÇÃO DE VEICULOS SEM CONDUTOR; ATIVIDADE DE MONITORAMENTO DE SISTEMA DE SEGURANÇA; SERVIÇO DE TRANSPORTE DE PASSAGEIROS-LOCAÇAO DE VEICULOS DE AUTOMOVEIS COM MOTORISTA; TRANSPPORTE RODOVIARIO DE CARGAS EXCETO PRODUTOS PERIGOSOS E MUDANÇA MUNICIPAL; INTERMUNICIPAL, INTERESTADUAL E INTERNACIONAL; SERVIÇO DE ENTREGA RAPIDA', e como sócios JOAO PEREIRA DA SILVA NETO e JOAO MENDES DA SILVA NETO (CERTIDÃO SIMPLIFICADA - JUCEPI) .
Já, a Poty Rent a Car, foi constituída em data de 07/04/2008, tendo como objeto social 'LOCAÇÃO DE AUTOMÓVEIS SEM CONDUTOR; SERVIÇO DE TRANPORTE DE PASSAGEIRO-LOCAÇÃO DE AUTOMOVEIS COM MOTORISTA', e como sócios BARBARA VITORIA VIANA REBOUÇAS e DIEGO GOMES REBOUÇAS (CERTIDÃO SIMPLIFICADA - JUCEPI) .
Impõe-se destacar ainda, que a constituição da empresa Capim Dourado se deu em 13/10/2011, tendo como objeto social 'LOCAÇÃO DE VEÍCULOS SEM CONDUTOR E SERVIÇO DE TRANSPORTE DE PASSAGEIROS - LOCAÇÃO DE AUTOMÓVEL COM MOTORISTA', e como sócios AMANDA REBOUÇAS MARQUES e DANIA GOMES REBOUÇAS (CERTIDÃO SIMPLIFICADA - JUCETINS) . 
 (...) 
b) a argumentação de proximidade de endereço (Transit e Poty) é ineficaz para a defesa do conluio, pois não há estipulação legal de distância mínima para localização e funcionamento de locadoras de veículos, que representa, em verdade, benefício ao consumidor, no que concerne à pesquisa de preços;
c) o Sr. João Mendes da Silva Neto, ex-gerente da Poty Rent a Car (daí ser signatário no contrato com o Banco do Nordeste) , continua participando dos pregões e de licitações através da empresa Transit, fazendo parte do quadro societário da empresa, com dedicação exclusiva;
d) ainda que o Sr. João Mendes tenha trabalhado no passado para a empresa Poty Rent a Car, não há qualquer vinculação dele com a empresa Capim Dourado;
e) não há correlação entre a licitação objeto da presente representação e a licitação que gerou a condenação constante nos Acórdãos 866/2021 e 1.237/2021, razão pela qual é incabível a condenação da representada;
f) a empresa Transit não participou do Pregão Eletrônico 49/2019 (CEF) , não havendo qualquer menção acerca da participação da Capim Dourado e Poty Rent a Car no Pregão Eletrônico 2/2021 (AGU) ;
g) não se verifica qualquer apontamento minimamente robusto capaz de evidenciar que a empresa Transit agiu ou age em conluio com Poty Rent a Car e Capim Dourado, valendo-se de qualquer meio considerado ilegítimo;
h) mostra-se inviável a pretensão de que seja afastada a empresa Transit do Pregão Eletrônico 2/2021, pela extensão da sanção de inidoneidade para licitar, pois, além de não integrar grupo econômico, a condenação prévia dos Acórdão 866/2021-TCU-Plenário não é apta a impedir a participação das empresas Poty Rent a Car e Capim Dourado em participar de licitação, pois a declaração de inidoneidade gera efeitos prospectivos e somente a partir do trânsito em julgado do TC Processo 015.451/2020-8;
i) há indicativos claros e evidentes de que a Transit, empresa fundada em 1995, é séria, idônea, independente, com identidade própria e atuante na prestação de serviços de locação de automóveis, sem nenhuma intenção de fraudar a seara das licitações e contratos;
j) observa-se que Transit Eletric Locadora de Veículos Ltda. é a mesma Comércio Transportes Poty Ltda. e Comércio e Locadora Poty Ltda., por possuírem o mesmo CNPJ, tendo havido alteração da denominação da empresa, conforme alterações do contrato social números 06 e 10;
k) a empresa Transit nega a existência de coligação com a Poty Rent a Car, tendo em comum apenas o nome Poty, expressão usual em Teresina/PI (sede da Transit) , denominada inicialmente de Vila Poti por ser banhada pelo Rio Poty;
l) os integrantes e administradores do quadro societário da pessoa jurídica Transit Eletric Locadora de Veículos Ltda. são João Mendes da Silva Neto e João Pereira da Silva Neto, conforme certidão simplificada da Junta Comercial;
m) o vínculo parental entre os sócios das Empresas Transit, Poty e Capim Dourado não configura fraude à licitação, por falta de previsão legal, pois a Lei 8.666/1993 e a Lei 10.520/2002 não contemplam esta previsão;
n) a prevalecer o entendimento da Secretaria de Controle Externo, a própria Atlanta Locadora de Veículos Ltda (representante) formaria grupo econômico familiar juntamente com a empresa Exclusiva Aluguel de Veículos Ltda (CNPJ 05.439.064/0001-07) e com a empresa San Marino-Locação de Veículos e Transportes Ltda (CNPJ 26.995.290/0001-44) , conforme observa-se na Consulta Quadro de Sócios e Administradores (peça 57, p.1-4) ;
o) a empresa Transit apresentou esclarecimentos relativos aos atestados de capacidade técnica expedidos pela CEF/PE e CEF/RN, tendo a pregoeira destacado tais pontos no julgamento do recurso administrativo interposto pela empresa Atlanta Locadora de Veículos Ltda.;
p) a empresa Transit comprova a qualidade técnica, por meio de atestados de capacidade técnica em conformidade com o item 9.11 do edital do certame;
q) a lei de licitação (art. 43, IV, § 3º) e o próprio edital (item 8.8) facultam à comissão ou à autoridade superior, em qualquer fase do processo, promover diligências destinadas a esclarecer ou complementar à sua instrução;
r) observa-se que a Transit executou serviços pertinentes, compatíveis e similares, com os do Pregão 2/2021, como se vê no Contrato 4/2016, firmado com os Correios/PI (Transporte Rodoviário de Cargas) , em que há a demonstração da capacidade técnica da empresa para a locação de veículos com motorista, dada à experiência comprovada, haja vista a locação de dezoito veículos com motorista, ou seja, quantitativo superior aos 50% exigidos no Edital (34) , pelo período de 2/6/2016 a 9/12/2019, ou seja, 42 meses;
s) o atestado emitido pela Anatel/MT em favor da Transit faz referência a serviço similar ao objeto da licitação, ou seja, prestação de serviços de transporte rodoviário - locação de veículos com motoristas e motorista para a Unidade Móvel de Radiomonitor;
t) não merece prosperar a manifestação técnica de descumprimento do item 6.7 do Edital e itens 4.1 e 12.4 do termo de referência, pois o edital de licitação do Pregão Eletrônico 2/2021 não cuidou de exigir nos atestados de capacidade técnica a contratação exclusiva de mão de obra;
u) ficou esclarecido que Comércio e Locadora Poty Ltda, Comércio Transportes Poty Ltda e Transit Locação de Veículos Ltda, são a mesma pessoa jurídica (CNPJ 00.437.810/0001-00) , havendo apenas alteração do nome empresarial e, assim, não se verifica a alegada 'falsidade documental' em relação aos atestados apresentados".
15.	Após analisar tais argumentos, a Selog concluiu pela existência de coligação entre as três empresas envolvidas, diante do conjunto de indícios (relações de parentesco, atuais e passadas, entre seus sócios/administradores, da existência de contador em comum, da exploração do mesmo ramo de atividade econômica e da participação do Sr. João Mendes da Silva Neto, sócio da primeira, como representante legal das demais em outro certame, entre outros) . Eis o exame empreendido pela unidade técnica (peça 60) , o qual foi ratificado na instrução de mérito (peça 73) que fundamentou o acórdão recorrido:
"6. A análise da manifestação da AGU-Superintendência de Administração em Pernambuco será realizada a seguir, juntamente com a análise da manifestação da empresa Transit Eletric Locadora de Veículos Ltda. e das respostas às diligências realizadas.
Item 14.3 da instrução de peça 30: solicitar, com vistas ao saneamento dos autos e nos termos do art. 157 do Regimento Interno/TCU, à sociedade empresária Transit Eletric Locadora de Veículos Ltda. (CNPJ 00.437.810/0001-00) , que, no prazo de cinco dias úteis, se manifeste, caso queira, sobre os fatos constantes nos itens 7 e 8 desta instrução, assim como sobre os pressupostos da cautelar pleiteada, encaminhando os seguintes esclarecimentos:
 (...) 
Manifestação da empresa Transit Eletric Locadora de Veículos Ltda. (peça 56) :
 (...) 
8. Uma das questões a ser analisada na presente instrução é se a empresa Transit Eletric Locadora de Veículos Ltda. deve ser considerada inidônea para participar de licitação na administração pública federal ou nos certames promovidos pelos Estados, Distrito Federal e Municípios a partir da aplicação de recursos federais, considerando a constatação de vínculos com as empresas Capim Dourado Rent a Car Ltda. e Poty Rent a Car Ltda.	
 (...) 
13. A empresa Transit Eletric Locadora de Veículos Ltda. tem como sócios o Sr. João Mendes da Silva Neto e o Sr. João Pereira da Silva Neto, possuindo contratos com a Administração Pública. O contador da empresa é o Sr. João Carlos Oliveira Machado, mesmo contador das empresas Poty Rent a Car Ltda. e Capim Dourado Rent a Car Ltda. (peça 43, p. 16) .
14. As informações constantes dos autos demonstram que a empresa Transit Eletric Locadora de Veículos Ltda., cujo nome de fantasia é Transit Eletric Rent a Car, existe desde 3/2/1995, com nome comercial de Comércio e Transportes Poty - CNPJ 00.437.810/0001-00 (peça 57, p. 24-27) . 
15. Posteriormente, passou a ser denominada Comércio e Locadora Poty Ltda. ME, de acordo com a Alteração Contratual nº 6, de 22/7/2010 (peça 57, p. 11-12) .
16. De acordo com a Alteração Contratual nº 10, de 6/8/2018, a denominação da empresa, que era Comércio e Locadora Poty, passou a ser Transit Eletric Locadora de Veículos Ltda. (peça 57, p. 13-16) . 
17. No que se refere ao quadro societário, verifica-se que a empresa já teve sócio em comum com a empresa Poty Rent a Car Ltda., conforme destacado no item 7.2 da instrução inicial dos presentes autos (peça 30) . No contrato de constituição da então denominada Comércio Transportes Poty Ltda., consta o Sr. Daniel Expedido Rebouças como sócio da empresa (peça 57, p. 24-27) . No entanto, retira-se da sociedade, conforme informação constante da Alteração Contratual nº 6, de 22/7/2010 (peça 57, p. 11-12) . Por sua vez, conforme alteração contratual nº 13 (peça 43, p. 5-8) , a sócia Carla Daniele Gomes Rebouças transferiu, em 3/3/2021, suas quotas do capital da sociedade aos sócios João Mendes da Silva Neto e o Sr. João Pereira da Silva Neto.
18. No que se refere às relações de parentesco, também foi identificado nos itens 7.2 e 7.4 da instrução inicial dos presentes autos (peça 30, p.6-7) que o Sr. Daniel Expedido Rebouças é pai de Carla Daniele Gomes Rebouças, antiga sócia da empresa Eletric Locadora de Veículos Ltda. e tem relações de parentesco com sócios das empresas Poty Rent a Car Ltda. e Capim Dourado Rent a Car Ltda. Assim, constata-se que o Sr. Daniel Expedido Rebouças é pai de Diego Gomes Rebouças, sócio-administrador da Poty, Dânia Gomes Rebouças, sócia-administradora da Capim Dourado, e Bárbara Vitória Viana Rebouças, sócia da Poty. Além disso, o Sr. Daniel Expedido Rebouças é avô de Amanda Rebouças Marques, sócia da Capim Dourado. 
19. Conforme ressaltado no Acórdão 866/2021-TCU-Plenário, a inidoneidade deve ser estendida às atuais ou supervenientes pessoas jurídicas constituídas como controladas ou subsidiárias, entre outras formas, a partir da alteração nos estatutos ou contratos sociais com vistas a absorver as atividades das empresas condenadas para, assim, burlar indevidamente a presente decretação de inidoneidade. 
20. As relações de parentesco observadas por si só não são suficientes para caracterizar essa situação. Entretanto, as empresas Poty Rent a Car Ltda. e Capim Dourado Rent a Car Ltda. foram declaradas inidôneas e existem evidências de vínculos entre essas empresas e a empresa Transit Eletric Locadora de Veículos Ltda. 
21. A jurisprudência do TCU, a exemplo dos Acórdãos 1.829/2016, 2.374/2015, 834/2014, todos do Plenário, seria no sentido de que o somatório dos indícios constitui prova suficiente para caracterizar a fraude à licitação e declarar a inidoneidade das empresas envolvidas na fraude, assim como multar os gestores públicos responsáveis.
22. No TC Processo 015.451/2020-8 (Acórdão 866/2021-TCU-Plenário) , o conluio entre as licitantes Capim Dourado Rent a Car Ltda. e Poty Rent a Car Ltda., foi confirmado a partir dos seguintes indícios: (i) os sócios das empresas são parentes; (ii) as empresas possuem o mesmo contador; (iii) as empresas teriam agido em conluio em outra licitação da Caixa; (iv) a sócia de uma empresa representou a outra no acordo coletivo de trabalho e em outras licitações; (v) as empresas possuem o mesmo telefone para contato; e (vi) o responsável pelo cadastro da proposta da Poty Rent a Car Ltda. seria o mesmo que fez a alteração da proposta da Capim Dourado Rent a Car Ltda. no presente certame.
23. No TC Processo 015.451/2020-8, relativo ao Pregão 49/7068-2019-8, foi demonstrado que a empresa Transit Eletric Locadora de Veículos Ltda. (CNPJ 00.437.810/0001-00) , então denominada Comércio e Locadora Poty Ltda., apresentou recurso administrativo contra desclassificação da empresa Poty Rent a Car Ltda. (CNPJ 09.535.897/0001-22) em pregão realizado pela Caixa Econômica Federal em 2008 (peça 5 do TC Processo 015.451/2020-8) . 
24. Foi constado também que o Sr. João Mendes da Silva Neto, sócio da empresa Transit (peça 14) representou as empresas Poty Rent a Car Ltda., CNPJ 09.535.897/0001-22 (Poty) e Capim Dourado Rent a Car Ltda., CNPJ 14.487.384/0001-23 (Capim Dourado) em outro certame federal em que ambas participaram, objeto do TC Processo 015.451/2020-8 (peça 16) . As empresas funcionam praticamente no mesmo endereço, onde também exercem a mesma atividade principal, código '77.11-0-00 - Locação de automóveis sem condutor': Além disso, a empresa Poty Rent a Car Ltda. firmou contrato com o Banco do Nordeste do Brasil S.A., tendo como representante o Sr. João Mendes da Silva Neto, conforme informação constante da peça 2 do TC Processo 015.451/2020-8.
25. No presente caso, os elementos constantes dos autos permitem demostrar a existência de coligação entre as empresas pelas relações de parentesco, por terem contador em comum, pela exploração do mesmo ramo de atividade econômica e pela participação do Sr. João Mendes da Silva Neto, sócio da empresa Transit, como representante legal das empresas Poty Rent a Car Ltda. e Capim Dourado Rent a Car Ltda. em outro certame. Conclui-se assim, diante do conjunto de indícios, que as empresas atuam de forma coligada".
16.	Vê-se que, ao contrário do alegado, a manifestação apresentada pela empresa Transit Eletric Locadora de Veículos Ltda. (peças 56 e 57) foi devidamente considerada pela unidade técnica na instrução de peça 60, não havendo que se falar em nulidade processual. 
17.	Não obstante, nesta oportunidade, a Serur reexaminou detidamente cada um dos pontos suscitados nessa manifestação e que foram reiterados no pedido de reexame, concluindo, ao final, que eles não foram suficientes para descaracterizar a constatação de vínculo entre as empresas envolvidas.
18.	A propósito, a recorrente já havia suscitado, em sede de embargos, a existência de omissão/obscuridade no acórdão condenatório, consistente na ausência de exame de tal manifestação.
19.	Quando da apreciação desses aclaratórios, restou esclarecido que a Selog havia anotado a juntada aos autos da manifestação da empresa Transit Eletric Locadora de Veículos Ltda. e, em conjunto com os demais elementos comprobatórios no presente feito, promovido a análise sobre os correspondentes argumentos, tendo concluído, ao final, que eles não tinham força bastante para afastar as robustas evidências sobre a aludida fraude à licitação. 
20.	Por conta disso e do fato de essa análise ter sido expressamente incorporada às razões de decidir do acórdão condenatório, entendeu-se pela inocorrência dos vícios apontados.
21.	Nesta oportunidade, averiguou a Serur que a menção à ocorrência de revelia da aludida empresa, na instrução de mérito da Selog (peça 73) e no acórdão condenatório, referiu-se à oitiva formulada por meio da comunicação de peça 67 (com ciência de peça 70) , consistente na oportunidade formal de manifestação, a qual não foi atendida, o que ensejou o apontamento nesse sentido.
22.	Quanto à conclusão pela ocorrência de dissimulação por parte da empresa Transit Eletric Locadora de Veículos Ltda., saliento que isso se deu com base em um conjunto de provas indiciárias convergentes, que apontaram para a formação de um grupo econômico de fato entre ela e as empresas Poty Rent a Car Ltda. e Capim Dourado Rent a Car Ltda., os quais, somados, conduziram à convicção da prática de fraude à licitação no âmbito do Pregão Eletrônico 2/2021.
23.	Por fim, ante o trânsito em julgado do Acórdão 866/2021-TCU-Plenário (peça 206 do TC Processo 015.451/2020-8) , não há mais o alegado impedimento suscitado pela recorrente para a extensão da declaração de inidoneidade a ela.
24.	Não vislumbro, portanto, qualquer reparo a fazer no acórdão recorrido, razão pela qual o pedido de reexame admitido deve ser julgado improcedente.
	Ante o exposto, voto no sentido de que o Tribunal acolha a minuta de acórdão que submeto à deliberação do Colegiado. 
TCU, Sala das Sessões Ministro Luciano Brandão Alves de Souza, em 19 de outubro de 2022.
Ministro JOÃO AUGUSTO RIBEIRO NARDES 
Relator